【裁判字號】    97,消債更,583
【裁判日期】    971224
【裁判案由】    更生事件
【裁判全文】
臺灣臺南地方法院民事裁定           97年度消債更字第583號
聲  請  人
即  債務人  甲○○
上列當事人因消費者債務清理事件聲請更生，本院裁定如下：
    主    文
更生之聲請駁回。
聲請費用由聲請人負擔。
    理    由
一、按「聲請更生或清算不合程式或不備其他要件者，法院應以
    裁定駁回之，但其情形可以補正者，法院應定期間先命補正
    」，消費者債務清理條例第8條定有明文。又「債務人與金
    融機構協商成立者，不得聲請更生或清算。但因不可歸責於
    己之事由，致履行顯有重大困難者，不在此限」；「本條例
    施行前，債務人依金融主管機關協調成立之中華民國銀行公
    會會員辦理消費金融案件無擔保債務協商機制與金融機構成
    立之協商，準用前項之規定」，復為消費者債務清理條例（
    下稱債清條例）第151條第5項、第6項所明定。
二、本件聲請意旨略以：聲請人即債務人甲○○有不能清償債務
    之情事，且其無擔保或無優先權之債務總額未逾新臺幣（下
    同）1,200萬元，復未經法院裁定開始清算程序或宣告破產
    ，前雖於民國（下同）95年8月25日與最大債權金融機構（
    復華商業銀行）成立債務協商，每月應償還26,071元，然因
    聲請人每個月之收入扣除每個月依協商條件應清償之金額，
    難以維持生活，故無法依協商條件清償協商額，聲請人因不
    可歸責於己之事由，致履行顯有重大困難，為此，依消費者
    債務清理條例提出本件更生之聲請等語。
三、經查：
(一)、聲請人前於消費者債務清理條例施行前，依金融主管機關協
    調成立之中華民國銀行公會會員辦理消費金融案件無擔保債
    務協商機制與金融機構於95年8月25日成立協商，當時聲請
    人之無擔保債務總額為1,661,335元，每月應償還26,071元
    ，聲請人自95年10月10日起開始繳款，繳款至97年4月18日
    始毀諾，此有元大商業銀行97年11月24日民事呈報狀在卷可
    憑，堪信為真實。
(二)、聲請人雖主張其每個月收入扣除依協商條件應清償之金額，
    難以維持生活，係因不可歸責於聲請人之事由，致履行顯有
    重大困難，為此應仍得聲請更生等語。惟查：聲請人96年度
    有薪資及其他所得318,258元，名下有坐落臺南縣關廟鄉○
    ○段000-0000地號土地1筆及門牌號碼為台南縣五甲村大富
    街39巷5號房屋1棟、CHRYSLER汽車1輛（財產總值1,204,30
    0元），且聲請人現任職於台南市立醫院，每月應領薪資約
    為26,767元（97年1月起至9月止薪資平均值），此有勞保局
    電子閘門查詢作業被保險人投保資料查詢、稅務電子閘門財
    產所得調件明細表及台南市立醫院97年10月27日南市醫字第
    970000797號函等件在卷足憑。另按「自用住宅借款債權指
    債務人為建造或購買住宅或為其改良所必要之資金，包括取
    得住宅基地或其使用權利之資金，以住宅設定擔保向債權人
    借貸而約定分期償還之債權。」消費者債務清理條例第43條
    第4項後段定有明文，依上開規定可知，消費者債務清理條
    例所訂更生程序，兼有保障債務人保有自用住宅之意旨。查
    聲請人主張其所有之上開不動產，乃聲請人之阿公於其建造
    完成時，因不明原因先行過戶給曾良瑞，於95年6月7日曾良
    瑞始將上開不動產歸還予聲請人，是認聲請人所有之不動產
    並非買賣而來，惟聲請人卻於同一日以上開不動產向債權人
    第一商業銀行借款，並設定336萬元最高限額抵押權，此有
    土地、建物登記謄本及聲請人97年9月24日民事陳報狀為憑
    ，則聲請人向第一商業銀行所貸之款項即非自用住宅借款債
    權。又稅務電子閘門財產所得調件明細表顯示該不動產總價
    值雖僅為1,204,300元，且系爭不動產未經鑑價，惟徵之一
    般銀行辦理抵押借款，均對抵押物經相當之徵信，並借予較
    抵押物價值為低之金額推之，復參酌近年來不動產景氣持平
    、房地產價格亦為下滑等因素，上開不動產之市價應不會低
    於向第一商業銀行借款之金額，再該不動產之抵押借款至97
    年5月12日止，貸款餘額僅剩2,607,000元等情，亦有聲請人
    所提出之債權人清冊及財團法人金融聯合徵信中心債務清理
    條例前置協商專用債權人清冊（信用報告）附卷可考，已較
    貸款時金額減少，則聲請人若能妥適處分上開不動產，應可
    清償上開抵押之債務，或尚有餘額清償部分無擔保債務，聲
    請人未將上開不動產處分變現，仍按月支付貸款以圖保留資
    產，縱因此而導致無力清償協商金額，亦係聲請人自身考量
    所致，尚非不可歸責於聲請人之事由。
(三)、聲請人另主張尚須扶養祖母林葉謀，每月實際支出扶養費
    5,000元云云，然查：聲請人之祖母每月領有政府所發放之
    老人年金3,000元，且依聲請人提出之親屬系統表，林葉謀
    有4名子女，「負扶養義務者有數人而其親等同一時，應各
    依其經濟能力，分擔義務。」此觀民法第1115條第3項規定
    即明。而聲請人為林葉謀直系血親二親等之卑親屬，「其祖
    母之撫養義務應以親等近者為先。」民法第1115條第2項亦
    有明文。則林葉謀縱有受扶養之必要，亦應由其4名子女負
    扶養義務，而非聲請人，是聲請人此部分主張，並不足採。
(四)、再者，債務清償方案既係經當事人於本條例施行前行使選擇
    權所合意成立之債權契約，債務人自應受該成立之契約所拘
    束，如認該協商成立之清償方案其後有不適當履行之情形，
    仍應誠實面對債務，再循「個別協商一致性方案」之協商機
    制，誠意向債權人協商謀求更合理之清償方案，而非輕率毀
    諾，逕為聲請更生清理程序。查聲請人既於本條例施行前與
    債權人元大商業銀行等6間銀行成立協商，每月償還26,071
    元，且已依協商方案履行約19期，如事後有履行不便之情形
    ，認清償方案應予適當調整，非不可再與債權人重新協商「
    個別協商一致性方案」，訂定適當可行之清償方案，方符合
    本條例兼顧保障債權人公平受償及重建復甦債務人經濟生活
    之立法目的，故聲請人率予毀諾，逕為聲請本件更生，亦有
    不當。
四、綜上所述，本件聲請人之聲請，並無具體事證證明其有何因
    不可歸責於己之事由，致依原協商條件履行顯有重大困難，
    則其聲請更生，應屬要件不備，依首揭條文之意旨，自應駁
    回其更生之聲請，爰裁定如主文。
中    華    民    國    97    年    12    月    24    日
                  民事第二庭    法      官  侯明正
上為正本係照原本作成。
如不服本裁定，應於裁定送達後10日內，以書狀向本院提出抗告
，並繳納抗告費新臺幣1千元。
中    華    民    國    97    年    12    月    24    日
                                書  記  官  程欣怡


司法院資訊處製作；財團法人民間司法改革基金會備份。
